臺灣臺北地方法院刑事判決　　　　　 94年度勞安易字第268號
公　訴　人　臺灣臺北地方法院檢察署檢察官
被　　　告　丙○○
　　　　　　乙○○
上列被告等因業務過失致死等案件，經檢察官提起公訴（九十三
年度偵字第二一六五八號），本院判決如下：
    主  文
丙○○違反雇主對防止機械、器具、設備等引起之危害應有符合
標準之必要安全衛生設備之規定，致發生死亡之職業災害，處有
期徒刑陸月，如易科罰金，以參佰元折算壹日。緩刑參年。
乙○○從事業務之人，因業務上之過失致人於死，處有期徒刑肆
月，如易科罰金，以參佰元折算壹日。緩刑參年。
    事  實
一、丙○○係榮美電機股份有限公司（設臺北縣永和市○○路三
  　八九號七樓之二，下稱榮美公司）負責人，為勞工安全衛生
    法所稱之雇主；乙○○則於民國九十三年七月一日起（即事
    故發生前六日）受僱於榮美公司擔任電梯設備維護保養工作
    ，為從事業務之人。緣榮美公司自九十一年十一月二十一日
    （起訴書誤載為九十三年四月間）起，承攬順天利實業股份
    有限公司（下稱順天利公司）所興建之臺北市大安區○○○
    路○段一六五巷四十二號森活典範大樓機械停車設備保養工
    作，九十三年七月七日上午十一時三十分，榮美公司維修課
    課長陳清標依照榮美公司每日工作指派內容，帶領乙○○前
    往森活典範大樓地下停車場進行定期之機械停車場保養工作
    時，丙○○明知依勞工安全衛生法第五條第一項第一款、第
    二十三條分別規定：「雇主對左列事項應有符合標準之必要
    安全衛生設備：一防止機械、器具、設備等引起之危害」、
    「雇主對於勞工應施以從事工作及預防災變所必要之安全衛
    生教育、訓練」，且雇主對於機械之原動機、轉軸、齒輪、
    帶輪、飛輪、傳動輪、傳動帶等有危害勞工之虞之部分，應
    有護罩、護圍、套胴、跨橋等設備，亦為勞工安全衛生設施
    規則第四十三條所明文，竟未對前開機械場所設置護罩、護
    圍等防止捲入之安全防護措施，復未對乙○○施以必要之安
    全衛生教育、訓練。又乙○○亦明知本身對相關設施未熟稔
    時，應特別謹慎，於操作電梯控制鈕前應先進行安全確認，
    了解現場停車格之移動狀態，並確認陳清標所站立之位置後
    ，始得操作電梯控制鈕，且乙○○所持之控制鈕係屬活動式
    ，可自由移動其所在位置以確認陳清標站立之位置是否安全
    ，並無不能注意之情形，而乙○○疏未注意及此，未於操作
    控制鈕前對陳清標所站立之位置進行安全確認，致陳清標於
    前開時地，因觀察停車格位驅動狀況時，腳滑落至牆壁與停
    車板升降驅動桿空隙處，遭運作中之驅動桿捲入，導致其腹
    部及下部遭嚴重之撕裂傷，因失血性休克而死亡。
二、案經臺灣臺北地方法院檢察署檢察官主動簽分偵查後起訴。
    理  由
一、訊據被告丙○○、乙○○對於其二人分別為榮美公司負責人
    及受僱員工，罹災者陳清標則為榮美公司維修課課長，罹災
    者陳清標於九十三年七月七日係依據榮美公司每日工作分配
    內容帶領新進人員即被告乙○○前往上開案發地點進行機械
    停車場保養工作，而該工作處所並未設置護罩、護圍等防止
    捲入之安全防護，嗣因被告乙○○手持電梯控制鈕前未確認
    罹災者陳清標所站立之位置是否安全，即貿然按下控制鈕，
    致罹災者陳清標於前開時地，因觀察停車格位驅動狀況時，
    腳滑落至牆壁與停車板升降驅動桿空隙處，遭運作中之驅動
    桿捲入，導致腹部及下部遭嚴重之撕裂傷，因失血性休克而
    死亡等情，均不否認，惟被告丙○○矢口否認有何違反勞工
    安全衛生法犯行，辯稱：公司內部之員工每天上班之前都會
    進行半小時的當日工作指派及內容的會議，也會將員工送往
    特定機構參加講習以取得證書，因被告乙○○為新進人員，
    尚不及送至特定機構講習，惟仍有告知進行維修之前應先切
    斷電源，注意安全，而且每日派資深人員帶領被告乙○○進
    行現場實際操作練習云云。
二、經查：
  (一)卷附順天利公司就上開森活典範大樓機械立體停車設備之承
    購及大樓產權移轉後關於該停車設備之保管維護工作之工程
    合約雖係與頌美機電工程股份有限公司（下稱頌美公司）共
    同簽訂，有該工程合約書附本院卷可稽，惟查榮美公司與頌
    美公司之負責人分別為被告丙○○與證人丁○○，其二人為
    夫妻，且二家公司登記地址同一，頌美公司之營業項目為機
    械停車設備設計製造買賣業務、立體停車場設備按裝工程規
    劃設計、機械油壓設備之設計製造銷售業務、昇降機（梯）
    製造按裝銷售、停車場自動收費門禁管制系統設備之代理及
    管理資訊顧問業務、前項之國內外代理進出口貿易業務等，
    榮美公司之營業項目則為機械立體停車設備及昇降機設備之
    買賣租賃組合承裝維修保養業務、自動化倉儲設備之買賣按
    裝及維修保養業務、各種機械電機電子設備及其零組件之買
    賣及維修保養業務、前項產品之進出口貿易業務、機械安裝
    業、機械批發業、停車場經營業等，二家公司所營項目雷同
    ，又業務重疊，且所屬勞工亦常有交流，如罹災者陳清標即
    先後任職頌美公司、榮美公司，而頌美公司負責人丁○○亦
    同時為榮美公司總經理，是本件工程雖由頌美公司與順天利
    公司簽訂合約，然實際上由頌美公司與榮美公司共同負責施
    工與維修工作乙節，為被告丙○○所不否認，亦經證人即榮
    美公司總經理、頌美公司負責人丁○○到庭證述屬實（見本
    院九十四年五月二十五日審判筆錄第七至十一頁），並有榮
    美公司及頌美公司之營利事業登記證可稽（均附本院卷），
    因此，本件依據罹災者陳清標於案發當時係受僱於榮美公司
    而認定榮美公司為本件工程之承攬人，此復據證人即勞檢處
    檢查員王書龍於本院審理中結證屬實，並經行政院勞工委員
    會勞動檢查處（下稱勞檢處）於「榮美電機股份有限公司勞
    工陳清標從事機械停車設備維修作業發生被夾致死職業災害
    檢查報告書（下稱災害檢查報告書）」中為相同之認定，合
    先敘明。
  (二)榮美公司主要經營項目為機械停車設備保養維修，屬於勞工
    安全衛生法第四條所稱之製造業（輸送機械設備製造修配業
    ），應適用勞工安全衛生法相關規定，有行政院勞工委員會
    （下稱勞委會）九十四年二月三日勞檢５字第0940004565號
    函附卷可稽（附本院卷），是勞檢處九十三年八月二十三日
    北市勞檢四字第09332007600號函所附之陳清標被夾致死災
    害檢查初步報告（下稱初步報告）所指榮美公司並不屬於勞
    工安全衛生法適用行業云云，容有誤會；且勞檢處因其上級
    機關勞委會以前開函文認定榮美公司屬於勞工安全衛生法所
    規範之製造業而重新製作檢查報告後，送勞委會核定無誤，
    此亦經證人王書龍於本院審理中到庭結證在卷，並有經勞委
    會核定後之前開災害檢查報告書附本院卷可參（見本院九十
    四年五月二十五日審判筆錄第五頁、九十四年六月十四日審
    判筆錄第一頁及證人王書龍所提之災害檢查報告書），而被
    告丙○○為榮美公司負責人，亦有前開營利事業登記證足證
    ，故其自屬於勞工安全衛生法第四條所稱之雇主。
  (三)又被告乙○○於任職時所填寫之人事資料表雖為頌美公司之
    人事資料表，然如前所述，頌美公司與榮美公司之人員互有
    流通，且參以被告乙○○所供，其乃九十三年七月一日受僱
    於榮美公司，是被告乙○○受僱於榮美公司，於案發當日依
    據榮美公司指示由榮美公司維修課課長即罹災者陳清標帶領
    前往現場進行維修工程，而為從事業務之人，亦堪認定。
  (四)按雇主對防止機械、器具、設備引起之危害等事項應有符合
    標準之必要安全衛生設備；雇主對於機械之原動機、轉軸、
    齒輪、帶輪、飛輪、傳動輪、傳動帶等有危害勞工之虞之部
    分，應有護罩、護圍、套胴、跨橋等設備，勞工安全衛生法
    第五條第一項第一款及勞工安全衛生設施規則第四十三條均
    定有明文。本件罹災者陳清標所從事之機械停車設備維修作
    業，該機械設備有使勞工被捲、被夾危害之虞，而案發當時
    罹災者陳清標所站立之位置為副昇降台，被告乙○○則站立
    於主昇降台，副昇降台與牆壁間有縫細，站立在副昇降台之
    人有可能會掉到縫細中，也有可能因機械短路或誤觸按鈕而
    發生捲入之危險，所以現場鍊條與驅動桿上面應設置如防護
    網或護罩等安全防護措施，然本件案發現場並無相關之安全
    防護措施，至於被告丙○○所指作業規則關於機器之操作盒
    必須由陳清標自己控制，自己按鈕時才會動作之規定僅能算
    是工作守則或教育訓練，是一種防止人為的疏失，並非防護
    措施，防護措施的目的就是在避免人為失誤等情，為證人王
    書龍證述綦詳（見本院九十四年五月二十五日審判筆錄第三
    至五頁），並有現場照片六張、履勘現場筆錄及證人王書龍
    於本院審理中所提出之現場停車格與被告乙○○及罹災者陳
    清標站立相關位置圖、罹災者陳清標遭捲入之現場驅動桿照
    片、應設置防護網示意圖在卷可憑（見相驗卷第五四、九五
    至九八頁、本院卷），是被告丙○○對於本件工程施作所需
    之相關安全設備確實未詳備。
  (五)次按雇主對於勞工應施以從事工作及預防災變所必要之安全
    衛生教育、訓練，亦為勞工安全衛生法第二十三條第一項所
    明定。惟證人即經分離調查證據程序後改以證人身分具結後
    作證之被告乙○○於本院審理中證稱：其係九十三年七月一
    日到職，直到七月七日本件案發前，僅有一次星期六由公司
    內某設計師上課講解關於設備故障排除之內容，並沒有提到
    關於安全衛生的事情，公司在其到職後有發一本小冊子，但
    內容是否有關於維修設備時應注意何安全事項，其已經不記
    得了，總經理丁○○有指示資深人員如王組長、罹災者陳清
    標帶領其到三重等地去實際操作機器設備，但案發現場的機
    型與先前其曾經接觸的機型不同，所以其並不清楚案發現場
    設備之操作，都是依照罹災者陳清標指示進行，雖然罹災者
    陳清標說控制箱上有上下左右的按鈕，但並不是很清楚，操
    作箱是可以移動的，但其並沒有手持操作箱移動到可以看得
    到罹災者陳清標的位置，因為罹災者陳清標要其不要亂動，
    其並不知道進入自動化設備進行保養時必須先將電源關掉等
    情（見本院九十四年六月十四日審判筆錄第三至九頁），證
    人即榮美公司員工李桐誌、蔡坤藝亦證述：二個人進行保養
    時，操作的人要先確認對方所站之位置，這是安全動作乙節
    （見相驗卷第十三頁），而證人王書龍亦證以：教育訓練在
    法律上並沒有嚴格規定哪些內容，依據不同的工作內容有不
    一樣的教育訓練，一般的教育訓練是三個小時，但是工地訓
    練必須每個工地再加三個小時，總共六個小時，這是訓示規
    定，若照勞工安全衛生法的規範意旨是強調防災安全措施的
    訓練，不是技術方面的訓練，證人乙○○所說的前開方式，
    並不屬於法規所規定的教育訓練，應該只是屬於技術的訓練
    ，而不是屬於防災安全措施的訓練等詞（見本院九十四年六
    月十四日審判筆錄第八頁），亦即證人即被告乙○○對於案
    發現場的機器設備並不熟習，已難認其有足夠知識操作、維
    修該設備，更甚者，其對於自動化設備維修前是否應關掉電
    源，手持操作箱應移動到可以確認工作同伴即罹災者陳清標
    是否站立在安全範圍之位置等節，均不確定知悉，而榮美公
    司自其到職後所提供的不管是上課講解、實地操作都著重於
    技術的訓練，而非安全衛生等防災的教育、訓練，顯見被告
    丙○○對於勞工即被告乙○○並未施以從事工作及預防災變
    所必要之安全衛生教育、訓練等情亦明。
  (六)被告乙○○坦承：案發當時伊都是依照罹災者陳清標指示，
    複誦後，確認罹災者陳清標之位置才動作，但最後一次時因
    為與罹災者陳清標背對著，看不到他的腳的位置等語（見相
    驗卷第二七頁背面、二八頁），又依照罹災者陳清標站立之
    位置為副昇降台，因與牆壁間有縫細，卻未設置防護措施，
    導致有墜落或遭運作中之驅動桿捲入之危險，已如前(四)所述
    ，而罹災者陳清標最後因身體遭副昇降台擠壓，導致臀下緣
    及腹股溝撕裂傷，以致於失血性休克死亡，有死者照片三十
    六張、臺灣臺北地方法院檢察署驗斷書及相驗屍體證明書等
    在卷可稽（見相驗卷第三二至四一、七七至九四頁）。
  (七)綜上所述，被告丙○○未設置防護措施，使得勞工即罹災者
    陳清標處於不安全之工作環境中，且未對勞工即被告乙○○
    施以足夠之安全衛生教育、訓練；而罹災者陳清標確係因被
    告乙○○疏未注意其雙腳站立之位置即貿然按下操作鈕，停
    車位之驅動桿開始動作後，使其站立其上之腳遭運作中之驅
    動桿捲入後，因身體遭副昇降台擠壓，導致臀下緣及腹股溝
    撕裂傷，以致於失血性休克死亡等情均明，被告丙○○辯稱
    ：該告訴勞工的都有告知，應注意的也都注意等詞，尚非可
    採。本件事證明確，被告二人犯行已堪認定，應依法論科。
三、被告丙○○為榮美公司負責人，係勞工安全衛生法所指雇主
    ，核其所為違反勞工安全衛生法第五條第一項第一款之規定
    ，致發生勞工陳清標死亡之災害，應依勞工安全衛生法第三
    十一條第一項處斷；被告乙○○所為係犯刑法第二百七十六
    條第二項業務過失致死罪。爰審酌被告二人前均未曾因犯罪
    經判決執行，有其二人臺灣高等法院被告前案紀錄表可稽，
    素行均可，被告乙○○犯罪後已坦承犯行，且已賠償罹災者
    家屬甲○○、陳勇智、陳勇元等人新台幣（下同）五萬元，
    而被告丙○○雖未坦承全部犯行，然於本件災害發生後，積
    極與罹災者家屬尋求和解，賠償五百零八萬五千元予罹災者
    家屬甲○○、陳勇智、陳勇元等人，另賠償罹災者母親許連
    善二十四萬元，並給付罹災者之子陳勇智就讀大學期間之學
    雜費等，有臺北縣永和市調解委員會九十三年七月二十六日
    調解筆錄可參（見相驗卷第四八頁），均有悔意，被告丙○○未注意勞工安全衛生法相關規定，使勞工暴露於有危險之
    工作環境，與及其二人行為態樣、動機、犯後態度等一切情
    狀，分別量處如主文第一項、第二項所示之刑，並均諭知易
    科罰金之折算標準。又被告二人前均未曾受有期徒刑以上刑
    之宣告，有上開前案紀錄為憑，因一時失慮，偶罹刑典，事
    後與罹災者陳清標家屬已達成和解，均深具悔意，經此刑之
    宣告後，應知警惕而無再犯之虞，本院因認暫不執行其刑為
    當，爰均予以宣告緩刑三年，用啟自新。
四、公訴意旨另以：被告丙○○係榮美公司負責人，為從事業務
    之人，明知依勞工安全衛生法第五條第一項第一款、第二十
    三條分別規定：「雇主對左列事項應有符合標準之必要安全
    衛生設備：一防止機械、器具、設備等引起之危害」、「雇
    主對於勞工應施以從事工作及預防災變所必要之安全衛生教
    育、訓練」，其應注意，卻未注意，且依當時客觀環境復無
    不能施以安全教育之情狀，未對乙○○施以必要之安全訓練
    ，使其熟悉停車場保養諸如相關設施之操作或環境之演練，
    貿然派遣被告乙○○隨同陳清標至森活典範大樓地下停車場
    進行機械停車場保養工作，且未對前開機械場所設置防止捲
    入之安全防護，嗣因被告乙○○疏未注意，未於操作控制鈕
    前對陳清標所站立之位置進行安全確認，致陳清標於前開時
    地，因觀察停車格位驅動狀況時，腳滑落至牆壁與停車板升
    降驅動桿空隙處，遭運作中之驅動桿捲入，導致其腹部及下
    部遭嚴重之撕裂傷，因失血性休克而死亡，因認被告丙○○
    另涉刑法第二百八十四條第二項業務過失致死罪嫌。惟按刑
    法第三百零一條第三項之罪，以怠於業務上必要之注意為成
    立要件。所謂業務者，乃指其本人直接所選擇生活上之地位
    而言。如僅因他人怠於業務上必要之注意，其間接管理該事
    務之人，並非能注意而不注意，自不能令負業務上過失之罪
    責，最高法院二十年上字第七八九號判例意旨亦可資參照。
    又勞工安全衛生法第三十一條第一項規定：「違反第五條第
    一項或第八條第一項之規定，致發生第二十八條第二項第一
    款所定之死亡職業災害者，處三年以下有期徒刑、拘役或科
    或併科新台幣十五萬元以下罰金」，其立法目的乃「為防止
    職業災害，保障勞工安全與健康」，故對雇主（自然人) 之
    違反行政規範，特別加重其責任而課以刑責，乃所謂「行政
    刑法化」之規定，故於雇主僅因違反該法第五條第一項或第
    八條第一項之規定，致發生第二十八條第二項第一款所定之
    死亡職業災害情形時，即應加以處罰，其違法性之認識原較
    刑法規範之過失犯為低，兩者之犯罪構成要件亦非雷同。故
    雇主違反勞工安全衛生法前開規定，致發生同法第二十八條
    第二項第一款之死亡職業災害時，如其並有過失，且其過失
    行為與被害人之死亡，復有相當因果關係者，其所犯勞工安
    全衛生法第三十一條第一項及刑法第二百七十六條第二項之
    罪，自係以一行為觸犯二罪名，應依想像競合犯之例，從一
    重之刑法第二百七十六條第二項之罪處斷，惟如僅單純違反
    勞工安全衛生法第五條第一項或第八條第一項之規定，致發
    生第二十八條第二項第一款所定之死亡職業災害時，而無過
    失之情形，究非屬於雇主本身之犯罪行為，即應逕依勞工安
    全衛生法第三十一條第一項之規定處罰，並無與刑法第二百
    七十六條第二項之規定競合適用之餘地，最高法院九十一年
    度台上字第三九二七號判決意旨即同採此見解。查：(一)被告
    丙○○雖為榮美公司負責人，有指派工作之責，亦有使勞工
    於安全無虞之環境下工作之責，而應對本案現場設置防止捲
    入之相關防護措施，然關於現場停車設備保養業務之進行、
    操作應屬實際在場工作之被告乙○○及罹災者陳清標之業務
    ，尚難認屬被告丙○○之業務。(二)又罹災者陳清標死亡之原
    因為被告乙○○未於操作控制鈕前對陳清標所站立之位置進
    行安全確認，致陳清標於前開時地，因觀察停車格位驅動狀
    況時，腳滑落至牆壁與停車板升降驅動桿空隙處，遭運作中
    之驅動桿捲入，導致其腹部及下部遭嚴重之撕裂傷，因失血
    性休克而死亡，已如前述，被告未於現場設置防捲入之設施
    縱係產生了一不安全之工作環境，但如此不安全環境並非當
    然導致罹災者陳清標死亡，亦難認二者間有相當因果關係。
    此外，復查無其他積極證據足認被告丙○○涉有此部分業務
    過失致死罪嫌，原應為無罪之諭知，然公訴人認此部分與前
    開起訴後經認定有罪部分有裁判上一罪關係，爰不另為無罪
    之諭知，附此敘明。
據上論斷，應依刑事訴訟法第二百九十九條第一項前段，勞工安
全衛生法第三十一條第一項，刑法第十一條前段、第二百八十四
條第二項、第四十一條第一項前段、第七十四條第一款，罰金罰
鍰提高標準條例第一條前段、第二條，判決如主文。
本案經檢察官張書華到庭執行職務
中　　華　　民　　國　　94　　年　　6 　　月　　28　　日
　　　　　　　　　刑事第四庭    審判長法　官　黃雅芬
                                      法  官  余明賢
                                      法  官  黎惠萍
上正本證明與原本無異。
如不服本判決，應於判決送達後10日內向本院提出上訴狀（應抄
附繕本）。告訴人或被害人如對於本判決不服者，應具備理由請
求檢察官上訴，其上訴期間之計算係以檢察官收受判決正本之日
期為準。
                                      書記官  楊麗娟
中　　華　　民　　國　　94　　年　　6 　　月　　29　　日
附錄本案論罪科刑法條全文
勞工安全衛生法第三十一條第一項、刑法第二百八十四條第二項
勞工安全衛生法第三十一條
違反第五條第一項或第八條第一項之規定，致發生第二十八條第
二項第一款之職業災害者，處三年以下有期徒刑﹑拘役或科或併
科新台幣十五萬元以下罰金。
法人犯前項之罪者，除處罰其負責人外，對該法人亦科以前項之
罰金。
中華民國刑法第二百八十四條
 (過失傷害罪)
因過失傷害人者，處六月以下有期徒刑、拘役或五百元以下罰金
，致重傷者，處一年以下有期徒刑、拘役或五百元以下罰金。
從事業務之人，因業務上之過失傷害人者，處一年以下有期徒刑
、拘役或一千元以下罰金，致重傷者，處三年以下有期徒刑、拘
役或二千元以下罰金。
